ACORDAO-COMPLETO-2366480

ACÓRDÃO 8820/2019 ATA 31/2019 - PRIMEIRA CÂMARA

VISTOS, relatados e discutidos estes autos que tratam de ato de concessão de aposentadoria emitido pela Universidade Federal da Paraíba em favor do ex-servidor João Antônio da Silva;
ACORDAM os Ministros do Tribunal de Contas da União, reunidos em Sessão da 1ª Câmara, nos termos do art. 71, inciso III, da Constituição Federal, dos arts. 1º, inciso V, e 39, inciso II, da Lei 8.443/1992 e do art. 260, § 1º, do RITCU, e ante as razões expostas pelo Relator, em:
9.1. considerar ilegal o ato de concessão de aposentadoria emitido em favor do Sr. João Antônio da Silva (XXX.327.404-XX) , recusando seu registro;
9.2. dispensar a devolução dos valores indevidamente recebidos até a data da ciência pela Universidade Federal da Paraíba, do presente acórdão, com base no Enunciado 106 da Súmula da Jurisprudência do TCU;
9.3. determinar à Universidade Federal da Paraíba que:
9.3.1. faça cessar os pagamentos decorrentes do ato impugnado, comunicando ao TCU, no prazo de 15 dias, as providências adotadas, nos termos do art. 262, caput, do Regimento Interno do TCU, do art. 8º, caput, da Resolução-TCU 206/2007 e do art. 19, caput, da Instrução Normativa-TCU 78/2018;
9.3.2. esclareça ao interessado que ele poderá:
9.3.2.1. optar por permanecer na inatividade, desde que seja providenciada alteração na fundamentação legal da sua concessão, de forma a contemplar a regra prevista no artigo 40, § 1.º, inciso III, alínea “b”, da Constituição Federal, com a redação dada pela Emenda Constitucional 20/1998 (aposentadoria voluntária com proventos proporcionais a 24/35) , excluído o tempo impugnado, e observado o cálculo previsto no artigo 1º da Lei 10.887/2004; ou
9.3.2.2. retornar à atividade para ampliar a proporção de seus proventos até a idade limite de 75 anos, definida para a aposentadoria compulsória pela Lei Complementar 153, de 3 de dezembro de 2015. Nesse caso a nova aposentadoria se dará pelas regras vigentes no momento da inativação.
9.3.3. informe ao interessado que, no caso de não provimento de recurso eventualmente interposto, deverão ser repostos os valores recebidos após a ciência deste acórdão pela Universidade Federal da Paraíba;
9.3.4. comunique imediatamente ao interessado o teor do presente acórdão, encaminhando ao TCU, no prazo de 30 dias, comprovante da data de sua ciência, nos termos do art. 4º, § 3º, da Resolução-TCU 170/2004;
9.3.5. no caso de haver opção pela aposentadoria com proventos proporcionais, nos termos sugeridos no subitem 9.3.2.1 supra, emita novo ato, submetendo-o ao TCU, no prazo de 30 dias, nos termos dos arts. 262, § 2º, do Regimento Interno do TCU, c/c o art. 19, § 3º, da Instrução Normativa-TCU 78/2018;
9.4. determinar à Secretaria de Fiscalização de Pessoal que monitore o cumprimento das determinações especificadas no item 9.3 (e subitens) deste acórdão.

Ato de concessão de aposentadoria emitido pela Universidade Federal da Paraíba. Apreciação para fins de registro.

Primeira Câmara

Universidade Federal da Paraíba.

3. Interessado: João Antônio da Silva (XXX.327.404-XX).

13.1. Ministros presentes: Walton Alencar Rodrigues (Presidente), Benjamin Zymler e Bruno Dantas.
13.2. Ministro-Substituto convocado: Augusto Sherman Cavalcanti (Relator).

AUGUSTO SHERMAN

Adoto como relatório, com os devidos ajustes de forma, a instrução de peça 13, elaborada no âmbito da Secretaria de Fiscalização de Pessoal, com a qual, se manifestou de acordo, o corpo gerencial daquela unidade técnica especializada (peça 14) , a seguir transcrita:
INTRODUÇÃO
1.	Trata-se de ato de concessão de aposentadoria de João Antônio da Silva, ex-servidor da Universidade Federal da Paraíba.
2.	O ato foi submetido, para fim de registro, à apreciação do Tribunal de Contas da União (TCU) , de acordo com o art. 71, inciso III, da Constituição Federal. O cadastramento e a disponibilização ao TCU ocorreram por intermédio do Sistema de Apreciação e Registro de Atos de Admissão e Concessões, na forma dos arts. 2º, caput e incisos I a VI, e 4º, caput, da Instrução Normativa - TCU 78/2018.
HISTÓRICO
3.	Esta Secretaria diligenciou a Universidade Federal da Paraíba solicitando documentação referente à aposentadoria do Sr. João Antônio da Silva, em razão da averbação de tempo obtido por justificação judicial (peça 1, p.45) . Em resposta, a Universidade Federal da Paraíba informou que o servidor João Antônio da Silva teve seus proventos transferidos para a Universidade Federal de Campina Grande (peça 3, p. 60) 
4.	Posteriormente, esta Secretaria, por intermédio da Universidade Federal de Campina Grande, por meio dos ofícios SEFIP-D/4241 e 4241-1, de 19/9/2012, realizou a oitiva do Sr. João Antônio da Silva para que se manifestasse sobre a averbação irregular de tempo de serviço por justificação oficial (peças 4 e 5) .
5.	Na ocasião, diligenciou-se a Universidade Federal de Campina Grande solicitando cópia do mapa de apuração do tempo de serviço, da justificação judicial, da certidão expedida pelo INSS, da certidão negativa do órgão público, comprovando a impossibilidade da emissão da certidão de tempo de serviço (Súmula TCU 107) , bem como de demais elementos do processo de concessão que evidenciassem o cumprimento das orientações da Súmula TCU 107 (peça 4) .
6.	A Universidade Federal de Campina Grande recebeu o ofício em 27/9/2012 (peça 6) . A Sefip, por meio do ofício 59108-TCU/Sefip, de 26/10/2012, reiterou a oitiva/diligência (peça 7) . A Unidade Jurisdicionada recebeu o segundo ofício em 1/11/2012 (peça 9) . Em resposta, a Universidade Federal de Campina Grande encaminhou a documentação anexada à peça 8. 
7.	Na peça 8, p. 2, consta a assinatura do ex-servidor no ofício de oitiva. 
EXAME TÉCNICO
a) Resposta à oitiva
8.	O Sr. João Antônio da Silva tomou ciência da oitiva, no entanto não se manifestou nos autos (peça 8, p. 2) . O ofício de oitiva estabeleceu o prazo de 15 dias, a contar do recebimento da notificação, para que o interessado, se assim desejasse, pudesse manifestar-se quanto à irregularidade listada. 
9.	Portanto, considerando-se o tempo decorrido desde o recebimento da oitiva, é de se presumir que o Sr. João Antônio da Silva decidiu não se manifestar nos autos. Dessa maneira, entende-se cabível a análise e apreciação da matéria constante nos presentes autos, considerando-se atendidos os princípios do contraditório e da ampla defesa.
b) tempo de justificação judicial
10.	 A Universidade Federal da Paraíba (UFPB) informou que os proventos do ex-servidor passaram a ser pagos pela Universidade Federal de Campina Grande (UFCG) , não encaminhando a documentação solicitada por esta Corte de Contas (peça 1, p. 45, e peça 3, p. 60) .
11.	 A Universidade Federal de Campina Grande informou que embora pague os proventos do ex-servidor, o processo de aposentadoria foi realizado pela UFPB em 2001 e a Controladoria Geral da União-PB devolveu o processo de aposentadoria para a UFPB (peça 8, p. 1) . Assim, a UFCG informa que não tem como encaminhar os documentos solicitados e que notificou o servidor João Antônio da Silva sobre a oitiva. 
12.	 Consta nos autos cópia do ofício 313/2012/SRH/UFCG, de 2/10/2012, encaminhado à Universidade Federal da Paraíba pela Universidade Federal de Campina Grande solicitando cópia do processo de aposentadoria do ex-servidor (peça 8, p. 3-5) . A UFCG relatou que não obteve resposta da Universidade Federal da Paraíba. 
13. O servidor João Antônio da Silva aposentou-se em 8/5/2001, com proventos proporcionais a 30/35 avos, no cargo de técnico em agrimensura (peça 10) . O tempo total para a aposentadoria foi de 30 anos, 1 mês e 11 dias, sendo averbados 5 anos, 1 mês e 23 dias de tempo obtido por justificação judicial. 
14.	 A Súmula TCU 107, Ministro-Relator Octávio Gallotti, dispõe que: 
Admite-se a justificação judicial, como prova do tempo de serviço, tão somente em caráter subsidiário ou complementar a começo razoável de prova por escrito e desde que evidenciada a impossibilidade de obtenção de certidão expedida pelos órgãos próprios, à vista dos assentamentos individuais do servidor e da respectiva ficha financeira. (grifo nosso) 
15.	 No caso em exame, nem o ex-servidor e nem as Universidades (UFPB e UFCG) encaminharam documentação capaz de embasar a averbação do tempo obtido por justificação judicial. Não restou evidenciada a impossibilidade de obtenção de certidão expedida pelos órgãos próprios. 
16.	 Diante do exposto, está ilegal o ato de aposentadoria do ex-servidor João Antônio da Silva. Sem o tempo de justificação judicial não pode prosperar a aposentadoria com proventos proporcionais a 30/35 avos. O servidor atualmente possui 69 anos de idade, podendo retornar à atividade. 
CONCLUSÃO
17.	 Em razão do exposto e tendo em vista as análises realizadas no ato de concessão de aposentadoria de João Antônio da Silva, esta Unidade Técnica considera que o ato em tela está ilegal, em razão da averbação de tempo obtido por justificação judicial em desacordo com a jurisprudência desta Corte de Contas (Súmula TCU 107) .
PROPOSTA DE ENCAMINHAMENTO
18. Ante o exposto, conforme o preceituado no artigo 71, inciso III, da Constituição Federal de 1.988; c/c os artigos. 1º, inciso V, e 39, inciso II, da Lei nº 8.443/1992, c/c os artigos 1º, inciso VIII, 260, §§ 1º e 2º, do Regimento Interno/TCU, e tomando por base as informações prestadas pelo órgão de controle interno e as verificações feitas pela unidade técnica, na forma prevista no artigo 260, caput, do referido Regimento, propõe-se: 
a) considerar ilegal e negar o registro do ato de concessão inicial de aposentadoria João Antônio da Silva (CPF XXX.327.404-XX) ;
b) dispensar o ressarcimento das quantias indevidamente recebidas de boa-fé, nos termos da Súmula TCU n. 106;
c) determinar à Universidade Federal de Campina Grande que adote medidas para:
c.1) no prazo de quinze dias, fazer cessar os pagamentos decorrentes do ato impugnado por esta Corte de Contas, sob pena de responsabilidade solidária da autoridade administrativa omissa, nos termos do art. 262 do Regimento Interno/TCU;
c.2) orientar o servidor a retornar à atividade, ou, se for o caso, no prazo de trinta dias, emita novo ato, livre da irregularidade apontada, e o submeta ao TCU pelo Sistema e-Pessoal, nos termos dos arts. 262, § 2º, do Regimento Interno desta Corte e 19, § 3º, da Instrução Normativa TCU 78/2018;
c.3) dar ciência, no prazo de 15 (quinze) dias, do inteiro teor desta deliberação ao interessado, alertando-o de que o efeito suspensivo proveniente da interposição de eventuais recursos junto ao TCU não o exime da devolução dos valores percebidos indevidamente após a respectiva notificação, caso esses não sejam providos; e
c.4) encaminhar ao Tribunal, no prazo de 30 (trinta) dias contados da ciência da decisão, documento apto a comprovar que o interessado tomou conhecimento do acórdão.
O Ministério Público, representado nos autos pelo Procurador Dr. Sérgio Ricardo Costa Caribé, manifestou-se de acordo com a proposição da unidade técnica (peça 15) .

não há.

Procurador Sergio Ricardo Costa Caribé.

APOSENTADORIA. AVERBAÇÃO DE TEMPO COM BASE EM JUSTIFICAÇÃO JUDICIAL. CARÁTER SUBSIDIÁRIO OU COMPLEMENTAR A COMEÇO RAZOÁVEL DE PROVA POR ESCRITO. AUSÊNCIA DE COMPROVAÇÃO DA IMPOSSIBILIDADE DE OBTENÇÃO DE CERTIDÃO EXPEDIDA PELOS ÓRGÃOS PRÓPRIOS. INEXISTÊNCIA DE DOCUMENTAÇÃO CAPAZ DE EMBASAR A AVERBAÇÃO DO TEMPO OBTIDO POR JUSTIFICAÇÃO JUDICIAL. OITIVA. ILEGALIDADE. NEGATIVA DE REGISTRO. DETERMINAÇÕES.

APOSENTADORIA (APOS)

Secretaria de Fiscalização de Pessoal (Sefip).

Atuo nos presentes autos com fundamento no art. 27-A da Resolução-TCU 175/2005, tendo em vista haver sido designado, por meio da Portaria-TCU 265, de 2/9/2019, substituto do eminente Ministro Vital do Rêgo.
Trata-se de ato de concessão de aposentadoria emitido pela Universidade Federal da Paraíba em favor do Sr. João Antonio da Silva. O ato teve vigência em 8/5/2001 e foi disponibilizado ao TCU na data de 7/10/2003.
Em análise preliminar, a Sefip identificou, como indício de irregularidade, que o interessado averbou 5 anos, 1 mês e 23 dias de tempo referente à justificação judicial. Com o referido tempo, a aposentadoria foi concedida na proporção 30/35. 
Considerando que o referido indício poderia levar à ilegalidade da concessão e considerando o transcurso de mais de 5 anos da disponibilização do ato ao TCU, a Sefip realizou oitiva do interessado, para que apresentasse os argumentos que entendesse cabíveis. Na busca de esclarecimentos acerca da averbação de tempo decorrente de justificação judicial, a unidade técnica também diligenciou à Universidade Federal da Paraíba (UFPB) , entidade responsável pela emissão do ato. Em resposta, a UFPB a informou que o servidor João Antônio da Silva teve seus proventos transferidos para a Universidade Federal de Campina Grande (UFCG) . 
Diante de tal fato, a Sefip diligenciou a UFCG na busca por esclarecimentos. Ao responder a diligência, a entidade mencionada informou que embora pague os proventos do ex-servidor, o processo de aposentadoria foi realizado pela UFPB em 2001 e a Controladoria Geral da União-PB devolveu o processo de aposentadoria para a UFPB. Assim, a referida entidade não teria como encaminhar os documentos solicitados, razão pela qual apenas notificou o servidor João Antônio da Silva sobre a oitiva acerca do indício apontado. 
Já o Sr. João Antônio da Silva, a despeito de ter sido regularmente notificado (peça 8, p. 2) , não se manifestou nos autos.
Destarte, a unidade técnica, ao analisar as informações constantes dos autos, concluiu que a concessão deve ser considerada ilegal, em razão da averbação de tempo obtido por justificação judicial em desacordo com a jurisprudência desta Corte de Contas. 
O Ministério Público junto ao TCU, na manifestação de peça 15, ratificou as conclusões formuladas pela Sefip.
-II-
No mérito, registro minha concordância com a proposta formulada pela unidade técnica, aquiescida pela manifestação do MPTCU, razão pela qual acolho os pareceres precedentes por seus próprios fundamentos, sem prejuízo de tecer os comentários a seguir.
De fato, nos termos do Enunciado 107 da Súmula de Jurisprudência do TCU “Admite-se a justificação judicial, como prova do tempo de serviço, tão somente em caráter subsidiário ou complementar a começo razoável de prova por escrito e desde que evidenciada a impossibilidade de obtenção de certidão expedida pelos órgãos próprios, à vista dos assentamentos individuais do servidor e da respectiva ficha financeira.”
No caso dos autos, nem as entidades diligenciadas e nem o interessado, após regularmente notificado, apresentaram documentação capaz de fundamentar a averbação do tempo obtido por justificação judicial. Também não foi demonstrada a impossibilidade de obtenção de certidão expedida pelos órgãos próprios. Com isso, a concessão em epígrafe não reúne condições para prosperar.
Vale mencionar que, com a exclusão do tempo averbado por meio da justificação judicial (5 anos, 1 mês e 23 dias) o inativo conta com 24 anos, 11 meses e 18 dias. Com isso, considerando que o interessado tem atualmente 69 anos de idade, ele poderá optar por retornar à atividade para completar o tempo restante até os 75 anos ou se manter aposentado, nos termos do artigo 40, § 1.º, inciso III, alínea “b”, da Constituição Federal com proventos proporcionais a 24/35.
Ante o exposto, VOTO para que seja adotada a minuta de acórdão que ora trago ao exame deste Colegiado.
TCU, Sala das Sessões Ministro Luciano Brandão Alves de Souza, em 3 de setembro de 2019.
AUGUSTO SHERMAN CAVALCANTI
Ministro-Substituto